【裁判字號】    88,訴,343
【裁判日期】    890124
【裁判案由】    撤銷股東會決議
【裁判全文】
臺灣基隆地方法院民事判決  八十八年度訴字第三四三號
    原      告  戊○○○
                丁○○
                丙○○
    共同訴訟
    代  理  人  葉張基律師
    被      告  閩航輪船股份有限公司  設基隆市○○路一六四之九號二樓
    法定代理人  乙○○        .
    訴訟代理人  甲○○        .
右當事人間撤銷股東會決議事件，本院判決如左：
    主    文
原告之訴駁回。
訴訟費用由原告負擔。
    事    實
甲、原告方面：
    一、聲明：
        (一)、被告於八十八年八月十六日下午三時所召開之股東臨時會決議應予撤銷
            。
        (二)、訴訟費用由被告負擔。
    二、陳述：
        (一)、按「臨時股東會之召集，應於十日前通知各股東」，公司法第一百七十
            二條第二項定有明文，而「股東會之召集程序或決議方法，違反法令或
            章程時，股東得自決議之日起一個月內，訴請法院撤銷其決議。」，復
            為公司法第一百八十九條所明定。
        (二)、緣原告等為被告公司股東，且原告戊○○○並擔任被告之董事，此有被
            告公司登記事項卡可稽。而先前被告向原告戊○○○之配偶劉郁卿（即
            被告之現任監察人，先前被告亦一直係向劉郁卿承租該屋做為辦公室）
            承租「基隆市○○路一四六號二樓」房屋為辦公室，並以該址為被告公
            司登記之地址，後來被告雖遷址至「基隆市○○路一六四之九號二樓」
            ，惟仍一直未辦理變更登記，故有關機關寄給被告之公文有些仍寄至原
            告所在之「基隆市○○路一四六號二樓」，而由被告之職員前來取回，
            被告之律師寫給戊○○○之信亦均寄往「基隆市○○路一四六號二樓」
            ，故被告對於原告戊○○○目前所在地址為：「基隆市○○路一四六號
            二樓」知之甚稔。再者，被告前於八十七年六月廿八日所召開之股東臨
            時會，其開會通知書亦係寄到上開地址予原告戊○○○，惟因該次股東
            臨時會之召集程序違法，原告戊○○○等乃向  鈞院提起撤銷股東會決
            議之訴，而由  鈞院以八十七年度訴字第二一六號判決撤銷該次之股東
            臨時會決議，被告雖提起上訴，惟遭台灣高等法院以八十七年度上字第
            一五九四號判決將其上訴駁回，由該等判決書亦明載被告戊○○○之地
            址為：「基隆市○○路一四六號二樓」，而原告丁○○與丙○○，為原
            告戊○○○之兒子與媳婦，彼等之聯絡地址均為「基隆市○○路一四六
            號二樓」，此有被告先前通知丁○○之函件信封可稽，詎被告於八十八
            年八月十六日下午三時召開之股東臨時會，竟未依法寄開會通知予原告
            三人，僅於會後寄予原告戊○○○另訂於八十八年九月廿一日下午三時
            整召開股東臨時會及董監事會之通知並檢附八十八年八月十六日之股東
            臨時會議紀錄等資料，是被告八十八年八月十六日之股東臨時會之召集
            程序顯然違反公司法第一百七十二條第二項之規定，爰謹依公司法第一
            百八十九條之規定訴請撤銷該次股東臨時會之決議。
        (三)、對被告陳述之抗辯為：
            1.被告明知原告戊○○○、丁○○、丙○○之聯絡地址均為「基隆市○○路一四六號二樓」，而戊○○○目前亦係居住於上開地址，此由被
              告前委任律師致函予戊○○○、被告於八十七年六月廿八日所召開之
              股東臨時會之開會通知書、被告先前通知丁○○之函件及被告方八十
              八年二月十九日催告戊○○○提出解決八十四年及八十五年積欠健保
              費辦法之基隆廿五支郵局第六號存證信函，均係寄至「基隆市○○路
              一四六號二樓」，即可證明。況先前被告向原告戊○○○之配偶劉郁
              卿（即被告之現任監察人，先前被告亦一直係向劉郁卿承租該屋做為
              辦公室）承租「基隆市○○路一四六號二樓」房屋為辦公室，並以該
              址為被告公司登記之地址，後來被告雖遷址至「基隆市○○路一六四
              之九號二樓」，惟仍一直未辦理變更登記，故有關機關寄給被告之公
              文有些仍寄至原告所在之「基隆市○○路一四六號二樓」，而由被告
              之職員前來取回，足見被告對於原告戊○○○目前所在地為基隆市○○路一四六號二樓，知之甚稔。而被告之股東人數僅有十四人，並非
              成千上百，其依原告等目前之聯絡地址寄發股東臨時會開會通知，亦
              無任何困難可言，茲被告明知原告等目前之地址並非股東名簿上所記
              載之舊址，竟故意將開會通知寄至股東名簿所載之地址，顯然違反誠
              信原則，且亦與公司法第一百七十二條第二項規定之立法意旨不符，
              其股東臨時會之召集程序顥然違法，原告等自得訴請撤銷該次股東會
              決議。
            2.再者，被告之董事人數僅有五人，而原告戊○○○即為董事之一，且
              如上所述，被告對於原告戊○○○目前所在地為「基隆市○○路一四
              六號二樓」知之甚稔，詎依被告後來寄給原告戊○○○之決議於八十
              八年八月十六日召開臨時股東會之八十八年七月卅一日下午三時舉行
              之董事會議事錄，於第五項報告事項之第(一)點記載「戊○○○董事開
              會通知單被郵局退回（查無此址）。」足見被告自始即蓄意排除原告
              戊○○○參與八十八年七月卅一日之董事會，而故意將董事會之開會
              通知寄往舊址，並於後來寄發股東臨時會之開會通知時亦如法泡製，
              否則被告在董事會開會通知被郵局以「查無此址」為由退回時，為何
              未加以核對原告戊○○○目前之地址，於嗣後寄發股東臨時會通知時
              ，仍然依該等已曾被郵局以「查無此址」退回之股東名簿上所載舊址
              ，寄發股東臨時會開會通知予原告戊○○○？益見被告應係因原告劉
              黃英如等先前曾訴請  鈞院撤銷被告八十七年六月廿八日之股東臨時
              會決議，並獲得勝訴判決確定，仍故意將本年度即八十八年七月卅一
              日之董事會開會通知及八十八年八月十六日之股東臨時會開會通知寄
              往原告等之舊址，而於該等開會通知遭退回後，主張其係依股東名簿
              記載之地址寄發開會通知，合乎公司法第一百七十二條第二項之規定
              云云，企圖剝奪原告戊○○○身為董事及原告戊○○○、丁○○、湯
              士瑛身為股東，參與被告公司董事會及股東會並為決議之權益，該等
              做法，顯然與公司法第一百七十二條第二項之 立法意旨有違。
    三、證據：
        (一)被告之公司登記事項卡影本一分。
        (二)被告派人前來取回文件蓋乙○○印章之文件影本一份。
        (三)被告所委任之通律法律事務所寫給戊○○○之信封影本一份。
        (四)被告前於八十七年六月廿八日召開股東臨時會寄給原告戊○○○之開會通
          知及信封影本各一份。
        (五)鈞院八十七年度訴字第二一六號民事判決影本一份。
        (六)台灣高等法院八十七年度上字第一五九四號民事判決影本一分。
        (七)被告所寄給丁○○之文件之信封影本一份。
        (八)被告寄予原告戊○○○之另訂於八十八年九月廿一日召開股東臨時會及董
          監事會之通知及檢附之八十八年八月十六日之股東臨時會議紀錄等資料影
          本一份。
        (九)存證信函一份。
        (十)八十八年七月三十一日董事會議事錄一份。
乙、被告方面：
    一、聲明：如主文所示。
    二、陳述：
        (一)按臨時股東會之召集，應於十日前通知各股東，對於持有無記名股票者，
          應於十五日前公告之（公司法第一百七十二條第二項規定參照）；而應受
          通知之股東，以記名股東為限，且以股東名簿之記載為準，因此，公司只
          要能證明於法定期間內依股東名簿所載之股東姓名及地址發出通知，即已
          盡其通知義務，除柯芳枝教授係採取上揭見解外，施智謀教授及梁宇賢教
          授亦係採取相同之見解，由此足徵我國多數學者均認為「通知」係採發信
          主義。於此謹先敘明。
        (二)經查，原告戊○○○、丁○○及丙○○於股東名簿所記載之股東姓名及地
          址分別如左：
          1.戊○○○；地址：「基隆市○○區○○里○○路二十九巷三號之八」。
          2.丁○○；地址：「基隆市○○區○○里○○路二十九巷三號之八」。
          3.丙○○；地址：「台北縣永和市○○里○○鄰○○街十四號二樓」。
            而被告於民國（下同）八十八年八月十六日下午三時召開之股東臨時會
            ，被告確實已於法定期間內依股東名簿所的記載之股東姓名及地址對原
            告戊○○○、丁○○及丙○○發出召集股東臨時會之通知，因我國對於
            「通知」係採「發信主義」，故被告依上揭方式對原告戊○○○、劉少
            芬及丙○○發出召集股東臨時會之通知，即已依法盡其通知之義務，因
            此，被告於八十八年八月十六日下午三時召開之股東臨時會之召集程序
            顯然完全符合公司法第一百七十二條第二項之規定，應屬合法。是故，
            原告之主張及請求顯無足採，實至甚顯然。
        (三)綜前所述，被告於八十八年八月十六日下午三時召開之股東臨時會，被告
          確實已依公司法之規定合法寄發召集股東臨時會之開會通知予原告，是故
          ，被告於八十八年八月十六日下什三時召開之股東臨時會之召集程序顯然
          完全符合公司法第一百七十二條第二項之規定，應屬合法。
    三、證據：
        (一)柯芳枝教授見解。
        (二)股東名簿。
        (三)寄發信封三份。
    理    由
一、原告主張為被告股東、被告明知原告三人居住於基隆市○○路一四六號二樓，且
    平常文件對原告之寄送，均以該址為地址，甚或兩造八十七年間撤銷股東臨時會
    決議，原告亦以該址為送達地址。詎被告於八十八年八月十六日下午三時召開股
    東臨時會，竟未依法通知原告三人，因而訴請撤銷該次股東臨時會之決議。被告
    則以係依股東名簿所載之地址依法通知，且股東會之通知，學說上多採發信主義
    ，被告之通知完全合法資為抗辯。
二、按股份有限公司股東會召集之通知，依公司法第一百七十二條第一項、第二項規
    定意旨，係採發信主義，通常固須於該條項所定之期限前並依股東名簿所載各股
    東之本名或名稱、住所或居所發送召集股東會之通知，始生效力。惟公司如未依
    法備置股東名簿或所置股東名簿就上開事項之記載有所久缺，致須對非屬股東名
    簿上所載之股東住、居所發送開會之通知，而於客觀上已足使該股東了解通知之
    內容者，解釋上，應認仍生通知之效力。否則在股份有限公司之股東人數，恆逾
    千百甚至上萬，苟因發送召集股東會通知之爭執，而迭陷股東會之決議於永不確
    定馴至不能執行之窘境，顯失立法之原意，（最高法院八十七年度台上字第一七
    七六號判決參照，刊於該院民事裁判書彙編第三三期第四六七頁）。本件被告股
    東人數固僅十四人，被告亦曾對原告戊○○○之居所發送其他文件，唯被告亦曾
    對原告戊○○○之住所地即基隆市○○路一四六號二樓送達公司文件，經郵局以
    「無此人」退回之情事發生，有被告提出八十七年七月二日之信封卷可稽。又原
    告丙○○現住美國，而非居住上述義二路居所，亦未通知被告變更地址，是被告
    現依股東名簿所載之原告等三之住所發送召集股東會之通知，原告認未依已知悉
    之居所送達通知，若依原告之居所送達，原告復可以不依股東名簿所載住址送達
    ，而認為不合法，將  被告對發送召集股東會之通知，失所依據。又原告戊○○○之配偶劉郁卿（即原告丁○○之父、丙○○之公公）股東名簿所載之住址即為
    「基隆市○○路一四六號二樓」，被告依該址發送通知書，劉郁卿已合法收受通
    知，業經兩造不爭執，客觀上已是  原告等三人達於可了解該通知內容之狀態，
    揆之上揭說明，被告依股東名簿所載之住址發送召集股東會通知，且原告等客觀
    上達於可了解該通知內容之狀態，被告之發該會通知顯係合法，後而原告等認被
    告發送該會之召集通知程序違反公司法第一百七十二條第二項之規定，而訴請撤
    銷該次股東臨時會之決議，顯無理由，應予駁回。
三、本判決已臻明確，兩造其餘攻擊，防禦方法，已不生若何影嚮，爰不一一贅述，
    併此明。
四、據上論結，本件原告之訴為無理由，依民事訴訟法第七十八條，判決如主文。
中      華      民      國    八十九    年      一      月    二十四    日
~B臺灣基隆地方法院民事庭
~B        法  官  林火炎
右判決正本係照原本作成
對於本件判決如有不服，應於收受送達後廿日內向本院提出上訴書狀，上訴於台灣高
等法院，並按他造當事人之人數附具繕本。
中      華      民      國    八十九    年      一      月    二十七    日
~B        書記官  李垣杰


司法院資訊處製作；財團法人民間司法改革基金會備份。
